【裁判字號】    98,訴,1491
【裁判日期】    981120
【裁判案由】    確認通行權
【裁判全文】
臺灣臺中地方法院民事判決              98年度訴字第1491號
原      告  乙  ○
訴訟代理人  陳文慧  律師
被      告  甲○○○○
法定代理人  丙○○
訴訟代理人  張欽昌  律師
上列當事人間請求確認通行權事件，經本院於民國98年10月20日
言詞辯論終結，判決如下：
    主      文
原告之訴駁回。
訴訟費用由原告負擔。
    事實及理由
壹、兩造爭執要旨（含事實及聲明）：
一、原告主張：其於民國80年1月5日繼承其父張阿治所有坐之落
    臺中縣豐原市○○段第529地號土地，並於81年1月15日完成
    繼承登記。另與之相鄰之同段第530地號土地則為被告所有
    ，其南邊本為巷道，可供原告對外通行之用。詎料，被告擴
    建其宮廟，不僅逾越地界建築，占用原告所有之上開土地部
    分面積約38.15平方公尺，亦擴及被告所有土地之巷道部分
    。就被告無權占用原告所有土地部分，原告曾訴請被告拆屋
    還地，惟經臺灣高等法院臺中分院以90年度上易字第52號判
    決原告敗訴確定，因此被告並未能拆除被占用之土地，然卻
    造成通行巷道狹窄，而原告係經營農機機械買賣，以農機機
    械通常約3公尺之寬度，若通行轉彎處常會碰撞損壞，不僅
    妨害原告通行，亦造成原告財物損害。且該巷道之寬度無法
    讓消防車進入，一旦有火災發生，甚至有危及原告生命財產
    安全之虞，而就生活及營業機能之要求，認定是否為袋地，
    應斟酌土地之位置、地勢、面積及其用途，不應僅以人身通
    過為已足，尚須考量會車距離、消防車及雲梯車得進出之寬
    度等因素，故原告所有之同段529地號土地確屬袋地，原告
    對於同段529地號如附圖所示之B部分（7.76平方公尺）及
    530地號土地部分如附圖所示A部分（52.52平方公尺）均應
    有通行權，被告不得設置障礙物或為其他妨害原告通行之行
    為，惟現時被告宮廟於系爭土地上之擴建，妨害原告之通行
    ，則原告主張對於同段529及530地號土地部分如附圖所示A
    、B部分有通行權，為被告所否認，此即有法律關係存在不
    明確，致原告私法上地位受有侵害危險之情形，且此項不明
    確情形得以確認判決予以除去，是原告提起本件訴訟確認通
    行權存在，自有確認利益等語。並聲明：(1)確認原告對於
    被告所有坐落臺中縣豐原市○○段第530地號土地如附圖所
    示A部分（面積52.52平方公尺）及原告所有坐落土地臺中縣
    豐原市○○段第529地號土地如附圖所示B部分（面積7.76平
    方公尺）有通行權，(2)被告應容忍原告通行第1項所示之土
    地範圍，並不得任何妨害原告通行之行為。
二、被告抗辯：民法第787條第1項規定之通行權，係賦予土地所
    有權人通行與其所有之袋地相鄰之鄰地，且該鄰地非其所有
    者而言，故原告請求確認對其自己所有之臺中縣豐原市○○
    段529地號土地有通行權，與前揭法律規定之通行權要件不
    符，乃訴顯無理由，應依民事訴訟法第249條第2項規定予以
    駁回。另就原告請求通行被告所有之同段530地號土地部分
    ，原告本可藉由臺中縣豐原市○○路602巷（下稱三豐路602
    巷道）之既有巷道通行，此乃長久以來通行之用，並無任何
    不便或不適宜之處，是原告所有之土地並非袋地，原告請求
    通行，實於法不合。而即使認定該土地為袋地，則依民法第
    787條第2項，原告應於通行必要範圍內擇對周圍地損害最少
    之處所及方法通行，而原告僅以個人主觀需求請求拓寬寬度
    5公尺，此會造成被告所有之寺廟建築需拆除之結果，且同
    段529地號土地東側之同段508之3地號土地乃一空地，原告
    若從該處通行所造成之損害亦較為輕微，可知原告請求之通
    行方式顯不符合法規所定之損害最少之要件等語。並聲明：
    原告之訴駁回。
貳、得心證之理由：
一、按確認法律關係之訴，非原告有即受確認判決之法律上利益
    者，不得提起之，民事訴訟法第247條第1項前段定有明文。
    所謂即受確認判決之法律上利益，係指法律關係之存在與否
    不明確，致原告在私法上之地位有受侵害之危險，而此危險
    得以對於被告之確認判決除去之者而言，最高法院52年臺上
    字第1922號判例意旨參照。又土地所有人之通行權，性質上
    為土地所有人所有權之擴張，與鄰地所有權之限制，土地所
    有人於具備必要通行權之要件後，即有通行周圍地以至公路
    之權利，不以經由法院判決為必要，故當事人就某特定位置
    、範圍之土地通行權發生爭議時，可以起訴請求確認解決，
    。查本件原告主張就其所有坐落臺中縣豐原市○○段第529
    地號土地如附圖所示B部分（面積7.76平方公尺）及被告所
    有同段530地號土地如附圖所示A部分（面積52.52平方公尺
    ）有通行權，業經為被告所否認，原告是否具通行權之法律
    關係存在均不明確，致原告私法上之地位有受侵害之危險，
    且此項不明確得以確認判決予以排除，是原告提起本件訴訟
    確認通行權存在，應有確認利益，合先敘明。
二、次查，坐落臺中縣豐原市○○段529地號土地如附圖所示B部
    分（面積7.76平方公尺）雖為原告所有，乃該部分遭被告興
    建廟宇時所占用，然原告先前就被告占用土地之建物，曾起
    訴請求被告拆屋還地，經本院89年12月12日判決駁回原告之
    訴，其後經原告上訴後，業經臺灣高等法院台中分院於90年
    10月16日以90年度上易字第52號判決駁回上訴而告確定，其
    理由乃因原告於被告興建寺廟時，逾越疆界建築，知其越界
    而不為異議，導致其所有權受到限制，已不得依據所有物物
    上請求權之法律關係請求被告拆屋還地，此可參照上開判決
    理由可知，然本件原告係以被告占用上開土地，導致其無法
    正常使用其所有之其他土地，因被告對其通行權有爭執，故
    依據民法第787條之規定，對被告請求確認通行權之存在及
    容忍通行之請求，尚難認為土地為原告所有乙節，即認為顯
    無理由，而應予駁回其訴訟，故仍應就原告該部分之主張有
    無理由加以審酌。
三、復按土地因與公路無適宜之聯絡，致不能為通常使用時，除
    因土地所有人之任意行為所生者外，土地所有人得通行周圍
    地以至公路。前項情形，有通行權人應於通行必要之範圍內
    ，擇其周圍地損害最少之處所及方法為之；對於通行地因此
    所受之損害，並應支付償金。民法第787條第1項、第2項定
    有明文。又民法第787條所定之通行權，係為促進袋地之利
    用，而令周圍地所有人負容忍通行之義務，為對周圍地所有
    權所加之限制。故其通行範圍應以使土地（袋地）得為「通
    常使用」為已足，不得因通行權人個人特殊用途、或道路是
    否整齊美觀之市容考量，而損及周圍地所有人之利益，最高
    法院92年度台上字第1399號判決要旨可供參照。查原告主張
    坐落臺中縣豐原市○○段529地號土地為其所有，又被告為
    同段530地號土地之所有權人，提出上開土地登記謄本各一
    紙為證，並為被告所不爭執，可認其為真。然查，同段529
    地號土地原可透過系爭602號巷道對外通行，而該巷道牆壁
    間之寬度最狹處為2.3公尺，最寬處為3公尺，此有臺中縣豐
    原地政事務所98年8月20日豐地測字第0980008326號函暨土
    地複丈成果圖附卷可證，此一寬度已足供一般自用小轎車之
    通行，則依現今社會一般情形及經濟狀況觀之，此已達「通
    常使用」之程度，可見原告所有之529地號之土地並非對外
    無適宜之聯絡，致不能為通常使用時，至於原告所主張關於
    機器辦運乙節，乃其個人主觀之特殊用途考量，尚難作為不
    能為通常使用之依據。另就消防救災而言，就系爭巷道是否
    因過狹而影響救災之問題，業經臺中縣消防局函稱：「旨揭
    地號經本局派員現場勘查，三豐路602巷7號及9號等二所住
    宅巷弄入口處寬約3公尺、尾端約2.3公尺、長度約40公尺，
    該處寬度本局各式救災車輛均無法進入，惟執行火災搶救時
    ，救災車輛僅能至慈興宮廣場並以佈水線延伸進入巷內執行
    火災搶救，另於三豐路566巷口距602巷口約50公尺同側處有
    一地下式消防栓，足以供應火災搶救時水源中繼；另執行救
    護勤務時，救護車僅能勉強進入巷內，但無法迴轉，得以擔
    架床運輸方式執行緊急救護勤務；爰此，無因巷道過窄而無
    法執行救護之虞。」此有臺中縣消防局98年10月9日消救字
    第0980021429號函在卷可稽，是不論就火災搶救或是急病救
    護而言，尚不致因巷道過窄而會嚴重影響到救災或救護，原
    告對此又主張此並不表示臺中縣消防局保證在發生火災時，
    可於黃金搶救之3分鐘時間內可安全搶救人、物等語，惟是
    否能及時搶救，乃所屬消防單位如何因應該特殊狀況如何妥
    速應變之問題，不影響該既有巷道可否為通常使用之認定，
    是原告此部分之主張，尚難認為有據。
四、依上所述，原告之主張為無理由，其訴請確認其所有坐落臺
    中縣豐原市○○段529地號土地如附圖所示B部分（面積7.76
    平方公尺）及被告所有同5段30地號土地如附圖所示A部分（
    面積52.52平方公尺）有通行權，並請求被告應容忍原告通
    行前項所示之土地範圍，並不得任何妨害原告通行之行為，
    均無理由，應予駁回。
五、本件判決之結果已臻明確，兩造其餘攻擊防禦方法，經審酌
    後核與判決結果無影響，毋庸一一贅述，附此敘明。
六、訴訟費用負擔之依據：民事訴訟法第78條。
中    華    民    國    98    年    11    月    20    日
                  民事第三庭    法  官  許石慶
正本係照原本作成。
如對本判決上訴，須於判決送達後20日內向本院提出上訴狀（須
附繕本）。
中    華    民    國    98    年    11    月    23    日
                                書記官


司法院資訊處製作；財團法人民間司法改革基金會備份。
